【裁判字號】    97,重訴,362
【裁判日期】    980429
【裁判案由】    給付租金等
【裁判全文】
臺灣臺中地方法院民事判決             97年度重訴字第362號
原      告  丙○○○○○○○
法定代理人  甲○○
訴訟代理人  郭明仁律師
被      告  大益開發股份有限公司
法定代理人  乙○○
訴訟代理人  熊治璿律師
複代理人    張庭禎律師
上列當事人間請求確認優先受償順序權利存在事件，經於民國98
年4月1日言詞辯論終結，本院判決如下：
    主      文
原告之訴駁回。
訴訟費用由原告負擔。
    事實及理由
壹、原告方面：
  一、聲明：
      （一）先位聲明：請求確認被告所應給付予訴外人亞哥育
            樂股份有限公司之租金（即依被告與亞哥育樂股份
            有限公司95年9月19日所訂租賃契約應給付之新台
            幣1,000萬元及自訴狀送達翌日起至清償日止按止
            按年以5%計算之利息，暨自97年6月1日起至被告與
            訴外人亞哥育樂股份有限公司終止95年9月9日所訂
            租賃契約之日止按月所應給付之租金新台幣50萬元
            ）應先抵充訴外人亞哥育樂股份有限公司積欠原告
            之新臺幣25,093,178元稅務債務。
      （二）備位聲明：請求確認被告所應給付予訴外人亞哥育
            樂股份有限公司之租金（即依被告與亞哥育樂股份
            有限公司95年9月19日所訂租賃契約應給付之新台
            幣1,000萬元及自訴狀送達翌日起至清償日止按止
            按年以5%計算之利息，暨自97年6月1日起至被告與
            訴外人亞哥育樂股份有限公司終止95年9月9日所訂
            租賃契約之日止按月所應給付之租金新台幣50萬元
            ）應先抵充訴外人亞哥育樂股份有限公司積欠原告
            之新臺幣6,727,536元稅務債務。
  二、陳述：
      （一）訴外人亞哥育樂股份有限公司（下稱亞哥公司）積
            欠原告房屋稅、地價稅等合計25,093,178元之稅務
            債務，前經法務部行政執行署台中行政執行處以中
            中執庚90年地稅特字0000000號為強制執行，並由
            該執行處於97年3月26日及97年5月26日發執行命令
            禁止訴外人亞哥公司就被告向其所承租之台中市○
            ○區○○段390地號等土地及地上房屋之每月50萬
            元租金債權（下稱系爭租金債權）為收取或其他處
            分。詎被告竟謂：前已將系爭租金用供清償訴外人
            亞哥公司所欠訴外人大益鞋業股份有限公司（下稱
            大益鞋業公司）之債務，訴外人亞哥公司對被告已
            無租金債權可供執行等語而聲明異議。
      （二）查被告與訴外人亞哥公司前於95年9月19日簽訂系
            爭租賃契約第3條(一)明定：租金由乙方（指被告）
            代為優先抵繳租賃期間甲方（指訴外人亞哥公司）
            所發生之債務（如第六條第四項所述各項稅費），
            餘額則作為抵繳甲方（指訴外人亞哥公司）積欠「
            大益鞋業股份有限公司之債務」。另系爭租約第6
            條(四)約定：租賃期間乙方（指被告）同意代墊付甲
            方（指訴外人亞哥公司）所有之地價稅，租賃所得
            稅及營業稅...，乙方（指被告）代墊前述之稅額
            得併計入本契約第3條所稱之抵繳債務扣除之。房
            屋稅、水電費及營業上所須繳納之稅費，概由乙方
            （指被告）負擔。依其約定，被告應代墊訴外人亞
            哥公司所欠原告之地價稅（此部分可列入50萬元之
            租金內扣除），另房屋稅部分則應由被告負擔（不
            得列入租金中扣除）。核其性質，乃屬民法第269
            條第1項所定「以契約訂定向第三人為給付者，要
            約人得請求債務人向第三人為給付，其第三人對於
            債務人，亦有直接請求給付之權」之利益第三人契
            約性質。原告對被告本得直接請求給付，因系爭租
            金已由台中行政執行處查扣，顯無以直接給付原告
            ，為此原告爰變更原所提起之給付之訴改為確認之
            訴。又本件確認之訴為確認法律關係之訴，所欲確
            認之法律關係指確認被告依照系爭租賃契約所應給
            付之租金清償之順序；此一清償順序之法律關係就
            是屬於確認履行利益第三人契約（被告依租賃契約
            所應給付之租金債務，應優先抵充訴外人亞哥公司
            所欠原告之稅務債務）的法律關係。
      （三）依系爭租約第三條之約定，訴外人大益鞋業公司對
            訴外人亞哥公司之債權受償順序，應列序於原告對
            訴外人亞哥公司之稅務債權之後。查被告係自95年
            10月1日起承租，截至97年5月份止，共計20個月，
            應付租金計為1,000萬元，被告本應將此已發生之1
            ,000 萬元租金先行代墊訴外人所積欠原告之全部
            地價稅及房屋稅，其中僅計算自87年度起至94年度
            止之8年期間之地價稅即達17,008,239元，如再加
            計租賃期間內所開徵之稅款，已逾1,000萬元及其
            後之每月50萬元租金之總額，則被告自不得將系爭
            租金用供先行清償訴外人亞哥公司所欠訴外人大益
            鞋業公司之債務。
      （四）退而言之，縱認被告所應代墊訴外人所積欠原告之
            地價稅及房屋稅應以租賃期間內所開徵者為限。查
            訴外人亞哥公司所欠之租賃期間內地價稅計為5,40
            2,485元（95年度2,719,679元，96年度2,681,026
            元及雜項1,780元），此部分自應由被告以租金優
            先墊付；另租賃期間內之房屋稅計為1,325,051元
            （95年度為467,141元，96年度為461,503元，97年
            度為396,407元），此部分本應由被告自行負擔，
            被告不得以租金抵付。
      （五）被告雖另抗辯伊已發函終止與訴外人亞哥公司間之
            租賃契約，惟為訴外人亞哥公司所否認，被告雖再
            於97年11月1日以台中民權路郵局第4224號存證信
            函表示：若訴外人亞哥公司不為接管，伊將拋棄對
            租賃物之占有云云，然訴外人亞哥公司亦已於97年
            11月17日以台中英才郵局第02686號存證證函表示
            租賃契約尚未終止，仍有效存續中，並請被告應先
            就植栽設備等回復原狀後方予受領等語，足認被告
            與訴外人亞哥公司間之租賃契約仍繼續存在。
貳、被告方面：
  一、聲明：原告之訴駁回。
  二、陳述：
      （一）被告依系爭租約所應給付予訴外人亞哥公司之租金
            ，均已用供抵償訴外人亞哥公司所欠訴外人大益鞋
            業公司之債務，已無餘額可供原告執行受償：
            (1)、被告與訴外人亞哥公司間之系爭租賃契約第三
                條(一)，固有約定租金優先抵繳租賃期間訴外人
                亞哥公司所發生之債務，餘額再抵繳積欠訴外
                人大益鞋業公司之債務。惟此項約定，係屬被
                告與訴外人亞哥公司間之契約關係，原告所為
                代位權之行使，應不及於被告與訴外人亞哥公
                司間之系爭租賃契約之權利。
            (2)、被告自租賃契約之始（即95年10月）至臺中行
                政執行處發禁止命令（即97年3月26日）止，
                所應給付之租金，皆已代訴外人亞哥公司繳付
                其所積欠訴外人大益鞋業公司之債務，並經訴
                外人大益鞋業公司受領，已無餘款可供原告代
                位行使，原告之主張，應屬無據。
      （二）訴外人亞哥公司因無法提供必要之文件、印章或資
            料供被告用以申請使用執照及辦理登記事宜，導致
            被告無法合法營業，而發生租賃物因法規問題必須
            停止營運之情事，被告己依系爭租賃契約第六條
            (五)之約定，於97年4月8日發函訴外人亞哥公司終止
            雙方之租賃契約，則被告大益公司已無再行繳付租
            金之義務，原告亦無從要求被告代訴外人亞哥公司
            墊付欠稅：
            (1)、依被告與訴外人亞哥公司所簽訂之系爭租賃契
                約第六條(五)約定：「甲方（指訴外人亞哥公司
                ）應提供必要之文件、印章或資料予乙方（指
                被告）申請使用執照及辦理登記事宜，若乙方
                （指被告）無法申請合法營業或中途發生租賃
                物因法規問題必須停止營運時，雙方同意終止
                本合約。」。
            (2)、本件訴外人亞哥公司曾向台中市政府都市發展
                局申請換發交通部觀光局遊樂業執照，經台中
                市政府回函表示訴外人亞哥公司應先自行拆除
                或補辦手續，以資適法。惟訴外人亞哥公司遲
                至97年4月8日被告發函終止系爭租賃契約之時
                ，皆未有拆除違建或補辦執照之手續，致主管
                機關遲未換發遊樂業執照，並導致被告經營更
                加困難，仍於97年5月10日以亞哥花園名義，
                向交通部觀光局報請停業。
      （三）被告所已繳付訴外人亞哥公司之租金（以代償訴外
            人亞哥公司對訴外人大益鞋業公司之債務方式給付
            ），期間自95年10月份起至97年2月份止（計17個
            月），訴外人亞哥公司均已開立統一發票予被告，
            發票金額，並包含營業稅款23,810元在內，且為期
            17個月之久，顯見訴外人亞哥公司與被告間就系爭
            租賃契約之租金給付，已於事後另有約定及共識，
            而變更為先抵繳訴外人亞哥公司所欠訴外人大益鞋
            業公司之債務。至於97年3月份之後之租金，則因
            被告向訴外人亞哥公司為終止租約之故，訴外人亞
            哥公司乃未再行開立97年3月份以後之發票予被告
            。
      （四）被告既已依約繳付租金予訴外人亞哥公司，並由訴
            外人大益鞋業公司受領完畢。而訴外人亞哥公司所
            應給付予原告之稅款債務，乃係基於公法上之稅務
            關係而生，被告及訴外人亞哥公司間之系爭租約則
            屬私法上之契約關係，被告與訴外人亞哥公司非不
            得以約定事實上之作為而變更契約內容。況被告與
            訴外人亞哥公司間之租賃契約所約定之墊付義務，
            亦應侷限於租賃關係存續期間所發生之債務，被告
            僅於95年10月份起至97年5月份終止租約時止，承
            租訴外人亞哥公司之土地，當無承擔訴外人亞哥公
            司在上開租賃期間以外所發生之債務之理。
、法院得心證之理由：
  一、程序方面：
      （一）按訴狀送達後，原告不得將原訴變更或追加他訴，
            但一經被告同意者，二請求之基礎事實同一者。三
            擴張或減縮應受判決事項之聲明者，不在此限；又
            被告於訴之變更或追加無異議，而為本案之言詞辯
            論者，視為同意變更或追加。民事訴訟法第255條
            第1項第1、2、3款及第2項定有明文。本件原告原
            起訴聲明請求判命被告應給付原告1,000萬元及自
            起訴狀繕本送達之翌日起至清償日止按週年利率5%
            計算之利息，另自97年6月1日起至被告與訴外人亞
            哥育樂股份有限公司終止系爭租賃契約之日止應按
            月給付原告50萬元。嗣於97年12月8日另具狀變更
            訴之聲明如前述先位及備位聲明所述。查本件原告
            所主張之基礎事實同一，另被告對於原告所為訴之
            變更及追加，並無異議且為本案之言詞辯論，視為
            同意變更或追加。揆之前揭規定，原告所為訴之變
            更及追加，應予准許。
      （二）次按，訴之客觀預備合併，始有先位、備位不同之
            聲明，當事人就數項不同之請求權基礎定有順序，
            預慮先順序之請求無理由時，即要求就後順序之請
            求加以栽判，法院審理時始受先備位順序之拘束。
            如原告雖為先備位之聲明，然其請求權基礎如為單
            一，僅係請求裁判之範圍不同時，仍應視為單一之
            聲明，而非訴之客觀預備合併。又原告法定代理人
            已由陳守信變更為甲○○，爰予准予承受訴訟，併
            此敘明。
      （三）再按，確認法律關係之訴，非原告有即受確認判決
            之法律上利益者，不得提起之。民事訴訟法第247
            條第1項前段定有明文。而所謂即受確認判決之法
            律上利益，係指法律關係之存否不明確，原告法律
            上地位有不安之狀態存在，此種不安之狀態，能以
            確認判決將之除去者而言。確認法律關係成立或不
            成立之訴，苟具備前開要件，即得謂有即受確認判
            決之法律上利益，縱其所求確認者為他人間之法律
            關係，亦非不得提起。本件原告主張其為訴外人亞
            哥公司之債權人，因訴外人亞哥公司與被告間之系
            爭租賃契約中約明被告所應給付予訴外人亞哥公司
            之租金應優先用供墊付訴外人亞哥公司所欠原告之
            稅款債務，核屬利益第三人契約條款，但為被告所
            否認並對臺中行政執行處所為執行聲明異議等語。
            客觀上原告所主張之私法上之地位有受侵害之不安
            狀態存在，且此不安狀態得以確認判決除去。是原
            告提起本件確認上開利益第三人契約之優先受償順
            序權利存在之訴，有即受確認判決之法律上利益，
            核先敘明。
  二、實體方面：
      （一）兩造不爭執事項：
            (1)、被告前與訴外人亞哥公司於95年9月19日簽訂
                系爭租賃契約，其契約第三條(一)約定：每月租
                金新臺幣伍拾萬元整（含稅），租金每月為一
                期，乙方（指被告）於每一期期初十日前，支
                付每期租金由乙方（指被告）代為優先抵繳租
                賃期間甲方（指訴外人亞哥公司）所發生之債
                務（如第六條第四項所述各項稅費），餘額則
                作為抵繳甲方（指訴外人亞哥公司）所積欠「
                大益鞋業股份有限公司之債務」。另同契約第
                六條(四)則約定：租賃期間乙方（指被告）同意
                代墊付甲方（指訴外人亞哥公司）所有土地之
                地價稅，租賃所得稅及營業稅，甲方（指訴外
                人亞哥公司）將稅捐繳款書交付乙方（指被告
                ）時，乙方（指被告）應於繳款期限內，依限
                繳納之，乙方（指被告）代墊前述之稅額得併
                計入本契約書第三條所稱之抵繳債務扣除之。
                房屋稅、水電費及營業上所須繳納之稅費，概
                由乙方（指被告）負擔。
            (2)、訴外人亞哥公司嗣自95年10月份起，按月開立
                50萬元（含稅）之統一發票予被告，迄97年2
                月份止。
            (3)、被告於97年3月間收受法務部行政執行署97年3
                月26日中執庚90年地稅特字0000000號執行命
                令，禁止訴外人亞哥公司就系爭租約之每月50
                萬元租金債權為收取或其他處分。
      （二）按民法第269條規定，以契約訂定向第三人為給付
            者，要約人得請求債務人向第三人為給付，其第三
            人對於債務人，亦有直接請求給付之權。第三人對
            於前項契約，未表示享受其利益之意思前，當事人
            得變更其契約或撤銷之。第三人對於當事人之一方
            表示不欲享受其契約之利益者，視為自始未取得其
            權利，此即「第三人利益契約」之規定。惟如契約
            當事人僅係約明債務人應行給付予第三人，惟第三
            人並未因之而取得直接請求債務人給付之權者，則
            屬於學說上所謂之「指示給付關係」，此與法定之
            「第三人利益契約」尚屬有間。至於契約當事人有
            無使第三人對於債務人取得直接請求給付之意思，
            應就交易習慣、契約約定內容及具體情況，以探究
            當事人之真意。
      （三）本件依兩造所不爭執為真正之系爭租賃契約第3條
            (一)及第6條(四)之約定內容觀之，被告依約所應給付
            予訴外人亞哥公司之每月50萬元租金，訴外人亞哥
            公司係與被告約定：
            (1)、地價稅、租賃所得稅及營業稅部分：
                、被告應於訴外人亞哥公司將地價稅、租賃
                、綜觀系爭租賃契約之全文，並無任何第三
                、證人張清保證述：「... 亞哥公司也沒有
                、證人丁○○律師證述：「... 租賃契約並
                、訴外人亞哥公司經受本件訴訟之合法告知
                、綜合上開各情，客觀上應認系爭租賃契約
                、訴外人亞哥公司既未依約將地價稅、租賃
              (2)、房屋稅部分：
              (3)、使用牌照稅部分：查系爭租賃契約第3條(一)
  三、綜上所述，被告與訴外人亞哥公司間就地價稅、租賃所得
      稅及營業稅部分所為之約定，僅係「指示給付關係」而非
      民法第269條所規定之「第三人利益契約」；又系爭租賃
      契約第3條(一)所約定之租金抵繳順序，僅指租賃期間被告
      同意以租金代墊訴外人亞哥公司之地價稅，租賃所得稅及
      營業稅，並不及於屬「債務承擔」性質之房屋稅部分；另
      系爭租賃契約第3條(一)及第6條(四)並未就使用牌照稅之負擔
      而為約定。是原告本於「第三人利益契約」關係及系爭租
      賃契約第3條(一)之約定，訴請確認被告所應給付予訴外人
      亞哥公司之租金應優先於訴外人大益鞋業公司而由被告用
      供抵充訴外人亞哥公司所欠原告之稅捐債務（全部稅捐25
      ,093,178 元或租賃期間內之稅捐6,727,536元），並非有
      理，原告所為先備位之主張，均應駁回。
肆、本件事證已臻明確，兩造其餘攻擊防禦方法及舉證，核與判
    決結果無影響，爰不逐一論述，併予敘明。
伍、據上論結，本件原告之訴為無理由，應依民事訴訟法第78條
    ，判決如主文。
中    華    民    國    98    年    4    月    29     日
                  民事第二庭    法  官  林宗成
上正本係照原本作成。
如對本判決上訴，須於判決送達後20日內向本院提出上訴狀。
中    華    民    國    98    年    4    月    29     日
                                書記官


司法院資訊處製作；財團法人民間司法改革基金會備份。
